臺灣高等法院高雄分院刑事判決　　　96年度上更(一)字第63號
上　訴　人　臺灣屏東地方法院檢察署檢察官
被　　　告　乙○○
上列上訴人因被告違反期貨交易法案件，不服臺灣屏東地方法院
91 年 度訴字第320 號中華民國91年7 月22日、同年8 月16日第
一審判決（起訴案號：臺灣屏東地方法院檢察署90年度偵字第
571 號、5961號），提起上訴（聲請併辦案號：台灣屏東地方法
院檢察署91年度偵字第4955號、台灣台中地方法院檢察署92年度
偵字第1433號、第10147 號），本院判決後，經最高法院發回更
審，本院判決如左：
    主  文
原判決關於乙○○部分撤銷。
乙○○共同未經許可，擅自經營期貨顧問及期貨交易輔助人事業
，處有期徒刑壹年貳月。扣案如附表一、二所示之物均沒收。
    事  實
一、乙○○未經許可，基於擅自經營期貨經理事業、期貨顧問事
    業及其他期貨服務事業之犯意，於民國89年4 月間在屏東縣
    屏東市○○路213 號6 樓設立獨資之「正大行」，並擔任負
    責人，作為澳門海達發展有限公司（下稱海達公司）在台灣
    之聯絡站，於89年12月間僱用林渝擔任該商行之顧問，2 人
    基於共同犯意之聯絡，未經主管機關即財政部證券暨期貨管
    理委員會之許可發給許可證照，而擅自經營期貨經理事業、
    期貨顧問事業及其他期貨服務事業，其經營方式為：「正大
    行」在上址招攬不特定之客戶與澳門海達公司簽訂外匯保證
    金交易合約書、風險公開說明書、切結書、匯款委託書等資
    料，並向客戶解說期貨交易中之外匯保證金（即槓桿保證金
    契約）交易之內容及如何操作，提供上址之場所、設備、相
    關外匯資訊及分析，客戶於繳交一定之外幣保證金匯至海達
    公司指定之匯豐銀行、澳門國際銀行之帳戶，經確認後，即
    可直接以該行所提供之匯市電腦資訊設備、電話、分析資料
    等，自行或委託正大行之業務人員通知海達公司，由海達公
    司下單至國際金融市場，操作從事客戶指定之日幣、英鎊、
    瑞士法郎、德國馬克、歐元等外幣買賣（當日平倉每口保證
    金為美金1 千元，隔日平倉為美金2 千元），此種交易不須
    實際交割現貨外幣，而係依各該外幣匯率在市場行情變動之
    漲跌，一般都在當日或到期前以反方向交易軋平而僅結算買
    賣差價；如價差超過保証金之一定成數時，海達公司有權要
    求客戶在價差範圍內補足不足之保証金；如客戶不立即補足
    保証金，即將該筆外幣在國際外匯市場賣出。於每次交易完
    成後，由海達公司將交易明細表寄發予客戶及正大行備查，
    乙○○每介紹一名客戶完成一筆交易，稱為一口，每口交易
    由海達公司向客戶收取美金80元之手續費，再由海達公司以
    每口美金30元退佣予「正大行」，以此方式經營外幣保證金
    交易之顧問事業。除此之外，正大行並提供各種外幣之即時
    匯價及諮詢、分析行情等資訊供客戶參考，及代客戶匯款入
    上開銀行，而擅自經營期貨經理、顧問及其他相關服務事業
    。
二、乙○○又基於同上經營期貨經理事業、期貨顧問事業及其他
    期貨服務事業業務之犯意，在台中縣豐原市○○○路193 號
    9 樓開設「華豐行」，為「華豐行」之負責人，申請核准之
    營業項目為「一、投資顧問業，二、資訊軟體服務業」，並
    不包括仲介客戶從事外幣保證金交易及提供場所設備及相關
    外匯資訊供客戶下單等業務。竟自90年3 月7 日起，在「華
    豐行」從事外匯保證金交易之期貨業務，先後僱用成年人萬
    建國、黃愛勤、魏辛芳、鄭容甄、林淑瑛、廖釗宏、許碧蓉
    、陳苾惠等人，基於犯意之聯絡及行為之分擔，經營上開期
    貨顧問事業（黃愛勤、魏辛芳、鄭容甄、林淑瑛、廖釗宏、
    許碧蓉、陳苾惠等人業經台灣台中地方法院檢察署92年度偵
    字第14 33 號一案起訴），其方式係透過夾報廣告招募職員
    ，代理澳門「海達發展有限公司」在台招覽客戶，透過「華
    豐行」之電腦設備取得外匯即時資訊及相關財經資料，以「
    華豐行」提供之專線下單買賣。客戶下單買賣前，須先匯款
    美金一萬元至「海達發展有限公司」指定之香港上海匯豐銀
    行澳門分行帳號000000000000號帳戶，完成開戶，成為「海
    達發展有限公司」之澳門客戶，並簽署客戶外匯保證金交易
    合約書，買賣之幣別為英磅、歐元、瑞士法郎、日圓4 種，
    交易以口為單位，客戶交易每口須繳交保證金美金1 千元，
    「海達發展有限公司」收取手續費每口美金80元，「華豐行
    」再從中抽取美金20元作為佣金。「華豐行」與「海達發展
    有限公司」雙方約定每月結算佣金1 次，滿半年始匯款予「
    華豐行」，若客戶當日未平倉，每口保證金則為2 千美元，
    當日客戶交易外匯情形，「海達發展有限公司」會於次日傳
    真日結單至「華豐行」供客戶自行索取核對。華豐行並提供
    各種外幣之即時匯價及諮詢、分析行情等資訊供客戶參考，
    及代客戶匯款入上開銀行，而擅自經營期貨經理、顧問及其
    他相關服務事業。
三、嗣因甲○○操作外幣保證金交易發生鉅額虧損，於90年8 月
    31日提出告訴，始查獲上開事實一部分，並扣得乙○○所有
    供犯罪所用如附表一所示之物。又於90年7 月16日下午2 時
    許，為法務部調查局台中縣調查站在上址「華豐行」查獲上
    開事實二部分，扣得如附表二所示被告乙○○所有供經營期
    貨顧問事業所用之物。案經甲○○告訴及法務部調查局屏東
    縣調查站移送檢察官偵查起訴，暨法務部調查局台中縣調查
    站報請臺灣臺中地方法院檢察署檢察官移送本院併案審理。
    理  由
甲、程序事項:
    我刑事訴訟法為保障被告受公平審判及發現實體真實，於92
    年2 月6 日修正及增定公布施行之前及之後，對於人證之調
    查均採言詞及直接審理方式，並規定被告有與證人對質及詰
    問證人之權利，其中被告之對質詰問權，係屬憲法第8 條第
    1 項規定「非由法院依法定程序不得審問處罰」之正當法律
    程序所保障之基本人權及第16條所保障之基本訴訟權，不容
    任意剝奪；又刑事審判上之共同被告，係為訴訟經濟等原因
    ，由檢察官或自訴人合併或追加起訴，或由法院合併審判所
    形成，各被告對於其他共同被告之案件而言，具證人之適格
    ，以及本案之其餘證人而言，除當事人明示捨棄詰問或客觀
    上有不能受詰問者外，法院應依人證之調查程序傳喚該共同
    被告、共犯或證人到場，命其立於證人之地位具結而為陳述
    ，並通知被告，使被告有與之對質及詰問的機會，以確保其
    對質詰問權，並藉以發現實體真實，本院判決審理時，刑事
    訴訟法第159 條、第158 條之3 、第186 條、第287 條之2
    等等規定已施行，依同法第364 條規定並為第二審所準用，
    如被告有所爭執共犯或證人之陳詞，本院自應傳訊證人到庭
    ，命具結並經詰問之程序，然被告乙○○於本案中，經合法
    傳喚未到庭，且被告於本院前審審理時，該時新刑事訴訟已
    經施行，被告既未否認或爭執本案中任何證人或共同被告供
    述之證據能力，本院卷內所有之證據復均經原審及本院前審
    依法定程序調查，況下列本判決所引之各項證據亦均未經被
    告對之聲明異議或爭執其證據能力，依刑事訴訟法第159 條
    之5 之規定，自均有證據能力，合先敘明。
乙、實體事項:
一、被告乙○○經傳未到庭，然據被告乙○○於本院前審審理時
    固坦承有於上開時、地設立正大行、華豐行，介紹客戶與海
    達公司簽約，提供場所設備及相關外匯資訊供客戶使用，並
    於正大行僱用林渝擔任顧問提供外匯諮詢服務，而未經主管
    機關許可擅自經營期貨顧問事業之事實，惟矢口否認有何違
    反期貨交易法之犯意，辯稱：伊僅為人頭，非實際經營人云
    云。
二、經查：
壹、右開事實事實一部分，業據告訴人甲○○指訴綦詳（偵字第
    5617號卷第63-64 頁），並經本院判決確定之共同被告林渝
    於偵訊及原審審理時供稱：正大行是從89年4 月開始經營的
    ，我們有做外匯保證金交易的工作，讓客戶與海達公司連線
    ，如果有不懂的，客戶會問我，由我解說開戶手續、外匯行
    情走勢等意見供客戶參考，再讓客戶自己決定下單，每口海
    達收取美金80元之手續費，再分給正大行一部分，我們是介
    紹客戶與海達公司聯絡，海達公司再寄契約來，客戶寫好之
    後，我們再幫他們寄回去，正大行有電腦讓客戶看行情，不
    需付費，後來被查獲後就沒有提供此服務了等語明確（偵字
    第5617號卷第175 頁、原審卷第17頁）；被告乙○○於原審
    時亦供稱：林渝係其僱用，我們提供資訊及機器，引介客戶
    投資，然後收取佣金等情大致相符；證人即正大行之客戶（
    本為該行員工）黃靜宜於原審、本院前審審理時證述：因為
    裡面的人也說好賺，所以就有加入外匯保證金交易，我們只
    要說要投資，公司就會幫我們處理契約的事情，我是拿現金
    去當保證金，手續費海達公司收美金80元，外匯的行情有在
    公司的電腦上看，也有自己在家裡看等語（原審卷第18頁、
    本院前審卷第87-90 頁）；證人即客戶陳美瓊於偵訊時證稱
    ：正大行確有提供客戶期貨資訊及價格等資料，我是簽妥合
    約書後連同美金1 千元匯往澳門匯豐銀行而從事外匯保證金
    交易，手續費為每口收取美金80元等情（偵字第5961號卷第
    27-28 、186 頁）；及證人即正大行員工簡甄媛、林曉玲於
    偵訊均結證稱：正大行有提供相關資訊及設備，但是由客戶
    自己下單，我們替客戶服務，海達公司會付我們手續費等語
    （偵字第5961號卷第30-32 、34-35 頁），所述悉相符合，
    並有正大行營利事業登記證、海達公司外匯保證金交易合約
    書、切結書、風險公開說明書、匯款委託書、甲○○合作金
    庫活存存摺影本、正大行諮詢服務相關資料、商務代表薪資
    計算表等附卷可稽，及如附表一所示之物扣案可資佐證，顯
    見被告乙○○確有與林渝共同經營上開事實一之正大行期貨
    顧問事業。
貳、右揭事實二部分，亦據被告乙○○自始供承在卷，並據證人
    即華豐行業務助理郭文琴、華豐行人事管理黃愛勤、華豐行
    文書助理余秋樺、華豐行客戶林慶如等人於檢察官偵查中證
    述在卷（偵字第14850 號卷第13-18 、43-45 頁），並有如
    附表二所示之物扣案可稽及扣押物保管切結書、委託保管扣
    押物相片附卷可憑（見臺灣臺中地方法院檢察署90年度偵字
    第14850 號卷第23-31 頁），此部分事證亦屬明確。
參、按「外幣保證金交易」屬期貨交易法第3 條第1 項第4 款所
    規定之槓桿保證金契約，為期貨交易之一種，其非在期貨交
    易所進行之期貨交易，除有同法第3 條第2 項經主管機關公
    告豁免外，應受期貨交易法之規範。又依期貨交易法第3 條
    第1 項之規定，期貨交易係指依國內外期貨交易所或其他期
    貨市場之規則或實務，從事衍生自商品、貨幣、有價證券、
    利率、指數或其他利益之期貨交易、選擇權契約、期貨選擇
    權契約及槓桿保證金契約之交易。其中國內外期貨交易所係
    指集中交易市場，至於所謂其他期貨市場係指非集中交易市
    場，即通稱之店頭市場。是以期貨交易法所規範之對象及於
    在集中交易市場及店頭市場所從事之期貨交易，據此可見期
    貨交易所規範之期貨交易，並不限於在國內期貨交易所進行
    之交易。又按期貨交易法第3 條第1 項第4 款之「槓桿保證
    金契約」，係指依其他期貨市場之規則或實務，由當事人約
    定，一方支付價金一定成數之款項或取得他方授與之一定信
    用額度，雙方於未來特定期間內，依約定方式結算差價或交
    付約定物之契約。次查所謂「外幣保證金交易」，則係指一
    方於客戶與其簽約並繳付外幣保證金後，得隨時應客戶之請
    求，於保證金之數倍範圍內以自己之名義為客戶之計算，在
    外匯市場從事不同幣別間之即期或遠期買賣交易，此項交易
    不需實際交割，一般都在當日或到期前以反方向交易軋平而
    僅結算買賣差價。申而言之，外幣保證金契約雖得於當日要
    求平倉，惟客戶簽訂外匯保證金契約從事交易時，並不知何
    時會平倉，得視匯率之變動而決定其平倉時間，是以該等契
    約實際上並無到期日，具有約定於未來時間履行契約之性質
    。此種契約以其具有(1)以保證金交易(2)未來期間履行特性(3)
    每日結算損益之期貨交易特有之結算制度，並於店頭市場交
    易，符合期貨交易法第3 條第1 項第4 款所稱槓桿保證金契
    約之要件，為期貨交易之一種。任何人（包括公司、行號、
    個人）從事外幣保證金交易，均應受期貨交易法之規範。查
    本件被告經營之正大行、華豐行實係澳門海達公司在台灣之
    聯絡站，係由該海達公司從事匯率走勢買賣，操作外匯保證
    金的套匯交易，依客戶簽具之定型化書面協議書之規定，客
    戶於開設新帳戶進行買賣前，應依海達公司之規定，於指定
    銀行存入不低於指定保證金之款項，方可進行交易，並由該
    海達公司依據客戶之指令代為操作買賣外幣，在投資過程中
    ，客戶須依海達公司之指示，維持最低金額之擔保金，此外
    ，客戶亦必須按市場價格浮動情形，隨時追加擔保金，客戶
    若未依海達公司之指示，於指定時間內追加擔保金，海達公
    司有權將客戶持有之合約與以平倉或採取必要之行動，揆諸
    上述說明，此種交易方式顯具有外匯保證金交易之性質，屬
    於期貨交易法第3 條第1 項第4 款所稱槓桿保證金契約，為
    期貨交易之一種，應受期貨交易法之規範，自堪認定。而按
    ，經營期貨信託事業、期貨經理事業、期貨顧問事業或其他
    期貨服務事業，須經主管機關之許可並發給許可證照，始得
    營業，期貨交易法第82條第1項定有明文。如未經許可，擅
    自經營期貨信託事業、期貨經理事業、期貨顧問事業或其他
    期貨服務事業者，處七年以下有期徒刑，得併科新台幣三百
    萬元以下罰金，同法第112 條第5 款亦有明文。而所稱期貨
    顧問事業，指為獲取報酬，經營或提供期貨交易之分析、判
    斷建議者。舉凡「接受委任，對期貨交易有關事項提供研究
    分析意見或建議」、「發行有關期貨交易之出版品」、「舉
    辦有關期貨交易之講習」等均屬之，期貨顧問事業設置標準
    第2 條第1 項、期貨顧問事業管理規則第2 條第1 項第1 款
    、第2 款、第3 款分別定有明文。是國內公司或個人若提供
    場所設備及相關外匯資訊（如價位諮詢）或建議分析意見等
    ，供客戶自行下單交易，向客戶收取佣金或手續費，屬未經
    許可擅自經營期貨顧問事業，係違反期貨交易法第82條第1
    項規定，應依同法第112 條第5 款之「未經許可，擅自經營
    期貨顧問事業」罪處罰。至於經營或「仲介」客戶進行外幣
    保證金交易，其法律評價則應視個案情節，分別予以認定。
    若涉及為客戶從事期貨交易之居間業務（如受託買賣等），
    係屬未經許可經營期貨經紀商之業務，除金融機構依期貨交
    易法第3 條第2 項豁免外，屬違反同法第56條第1項「非期
    貨商，不得經營期貨交易業務」之規定，應依同法第112 條
    第3 款「違反非期貨商，不得經營期貨交易業務」之規定處
    罰。然若受期貨商委任招攬期貨交易人從事期貨交易、代理
    期貨商接受期貨交易人開戶、接受期貨交易人期貨交易之委
    託單並交付期貨商執行，則屬未經許可擅自經營期貨交易輔
    助業務（其他期貨服務事業），屬違反同法第82條第1項規
    定，應依同法第112 條第5 款之「未經許可，擅自經營其他
    期貨服務事業」罪處罰（最高法院96年台上字第951 號判決
    發回意旨參照）。經查：被告雖有招攬業務員並提供外匯交
    易相關課程、資訊之方式，使業務員或不特定之客戶均引起
    操作外幣保證金交易之興趣，進而與海達公司簽約，並由正
    大行、華豐行提供外匯走勢之分析研判與諮詢服務，而由客
    戶自行在家裡、或至正大行、華豐行內下單交易，但客戶就
    何時下單、下單之內容與購買之口數等實際交易內容，均係
    其等自行決定，或自行決定後而委託被告或共犯林渝或業務
    員代為下單，此業據證人簡甄媛於調查局、偵查中供述: 「
    客戶如果要買入前述外幣期貨，會自行與澳門海達公司聯繫
    ，海達公司用快遞寄來合約書，經正大行轉給客戶簽約，客
    戶自行寄回並將保證金匯入海達公司指定之帳號，客戶如果
    要出金，海達公司會將出金單傳真來公司，由我轉交客戶寫
    後，海達公司即將錢匯入客戶指定之帳戶」（偵字第5961號
    卷第30-32 、186 頁）；證人陳美瓊於調查局、偵查中證稱
    : 「我自90年3 月成為客戶，並透過正大行與澳門海達公司
    簽約，方可下單買賣金融現貨，我偶而應正大行之要求為新
    進客戶講解買賣損益計算公式，每次交易需1 千美金，隔日
    需2 千美金，直接下單給海達公司」（偵字第5961號卷第
    27-28 、189 頁）；證人黃宜靜於原審、本院前審中證稱:
    「我拿現金作保證金，外匯行情在公司電腦或在家裡看，我
    是自己下單，但那是林渝打電話告訴我哪一個價位是可以的
    ，公司幫我們處理契約的事情」（原審卷第18頁、本院前審
    卷第87-90 頁）；證人黃美惠於本院前審中證稱: 「一共投
    資140 餘萬元，開戶後公司給我們1 個合約，2 個小時後就
    打電話通知我們可以下單了，他們會消息給我們，他們只給
    我們海達公司之傳真作收據，我懷疑不是真的進入市場交易
    」（本院前審卷第86 、90 頁）；證人林慶如於調查局、偵
    查中供述: 「負責人遊說我多多用公司電腦營幕所提供之外
    匯商品走勢圖了解行情，我在90年5 月透過華豐行與海達公
    司聯繫，對方要求我提供個人資料，我迄今透過電話下單約
    20次，我自己看準走勢，自己選擇進場下單時機」（偵字第
    14850 號卷第17-18 、45頁），又查，正大行、華豐行營業
    項目為：投資顧問業（許可業務除外），此有營利事業登記
    證影本在卷可按，又被告於屏東縣調查站偵訊時陳稱：正大
    行登記之營業項目為投資顧問業，實際從事之業務為居中仲
    介國內客戶與海達公司簽約從事外匯保證金交易，提供外匯
    保證金交易之視訊設施及資料供客戶參考，提供免費電話給
    客戶向海達公司下單買賣外幣等語，由上開證人證詞及被告
    之供述可知，本案外幣保証金交易之受託人實係海達公司，
    被告所仲介之「外幣保証金交易」業務，被告經營之性質，
    實係受海達公司之委託，在台仲介客戶簽約，而在澳門從事
    「外幣保証金交易」，於客戶簽約後，該公司依客戶指示轉
    向澳門由海達公司下單至國際金融市場，操作買賣指定之外
    幣，如客戶無管道獲得國際外匯市場外幣漲跌訊息，由被告
    所經營之正大行、華豐行提供相關外匯買賣電腦設備及資訊
    、電話等，由客戶自己或接受客戶全權委託，向澳門海達公
    司下單，從事外幣保證金交易，揆諸前揭說明，被告僅係受
    海達公司之委託，在台仲介客戶簽約在澳門從事「外幣保証
    金交易」以及提供資訊從事期貨顧問，是被告尚非屬違反期
    貨交易法第56條第1 項「非期貨商，不得經營期貨交易業務
    」之規定，而應依同法第112 條第3 款「違反非期貨商，不
    得經營期貨交易業務」之規定處罰，應無疑問，然被告有違
    反期貨交易法之經營期貨顧問及期貨交易輔助人事業之犯行
    ，事證明確。被告乙○○於本院前審時雖翻稱: 其僅係人頭
    云云，但就此其迄未提供有利之證據以供本院查證，已難採
    信。況被告於法務部調查局屏東縣調查站供稱：「... 我以
    一百萬元資金開設正大行，並任負責人迄今」（90年偵字第
    56 17 號卷第17 1頁），於台中縣警察局豐原分局供稱：「
    ... 是黃昭（香港人）介紹我去頂華豐這家公司的」（豐原
    分局警卷影印卷第8 頁），足見其所辯係人頭云云，係事後
    卸責之詞，不足採信。綜上所述，被告犯行堪以認定。
三、論罪科刑與撤銷改判:
壹、被告行為後，刑法已於94年2 月2 日修正公布，並於95年7
    月1 日施行，修正後第2 條第1 項規定：「行為後法律有變
    更者，適用行為時之法律。但行為後之法律有利於行為人者
    ，適用最有利於行為人之法律。」。又關於刑法修正後之新
    舊法比較，應就罪刑有關之一切情形，綜其全部罪刑之結果
    而為比較，最高法院95年5 月23日著有95年度第8 次刑庭會
    議決議可參。又按「行為後刑法條文經修正，惟無有利、不
    利情形（刑法第15條、第28條、第30條之文字修正，第55條
    但書、第59條實務見解之明文化），應適用裁判時法。」最
    高法院95年9 月14日第5 次刑事庭臨時庭長會議決議在案。
    刑法第33條第5 款有關罰金之最低數額部分，刑法分則編各
    罪所定罰金之貨幣單位原為銀元，修正前刑法第33條第5 款
    規定：「罰金：（銀元）1 元以上」，而銀元與新臺幣間之
    折算，依現行法規所定貨幣單位折算新臺幣條例規定，以銀
    元1 元折算新臺幣3 元；修正後刑法第33條第5款則規定：
    「罰金：新臺幣1,000 元以上，以百元計算之」；經比較新
    舊法之規定，修正後刑法第33條第5 款所定罰金之最低數額
    ，較之修正前提高，自以修正前刑法第33條第5 款之規定有
    利於被告。至於沒收之規定，刑法第38條第2 項、第3 項，
    係將「犯人」修正為「犯罪行為人」，僅為純文字修正，無
    新舊法比較適用之問題，亦應依一般法律適用原則，適用裁
    判時法，而刑法第28條原規定：「二人以上共同實施犯罪之
    行為者，皆為共同正 犯。」新法修正為：「二人以上共同
    實行犯罪之行為者」，被告與共犯林渝、澳門海達公司之人
    士以及業務員萬建國、黃愛勤、魏辛芳、鄭容甄、林淑瑛、
    廖釗宏、許碧蓉、陳苾惠等人均為實行正犯，無新、舊法比
    較適用之問題，應適用裁判時刑法第28條之共同正犯之規定
    。核被告所為，均係違反期貨交易法第82條第1 項規定，而
    犯期貨交易法第112 條第5 款之未經許可，擅自經營期貨顧
    問、屬期貨交易輔助人事業類型之其他期貨服務事業罪；因
    該款所定應構成犯罪之行為類別各別，且非不能並存，被告
    經營期貨顧問、期貨交易輔助人事業之情形，自應於將其犯
    罪態樣併予揭明，而被告與共同正犯林渝以及實際出資設立
    本件澳門海達公司之成年不詳年籍人士，及一同參與公司業
    務進行之成年人萬建國、黃愛勤、魏辛芳、鄭容甄、林淑瑛
    、廖釗宏、許碧蓉、陳苾惠等人，有犯意聯絡行為分擔，均
    應論以共同正犯。被告乙○○所犯被查獲之上開二次經營犯
    行，其中臺灣台中地方法院檢察署92年度偵字第101477號聲
    請併案審理部分即事實二華豐行營業之部分，雖未經本案公
    訴人起訴，然因被告在台中縣豐原市以「華豐行」名義經營
    期貨顧問事業之期間（即自90年3 月7 日起，至同年7 月16
    日被查獲時止），係包括於其在屏東市以「正大行」名義經
    營期貨顧問事業期間（即自89年12月間起，至90年8 月31日
    被查獲時止）之內；其在上開二地經營前述事業之時間，互
    相重疊。又所謂「業務」，乃係指以繼續之意思，反覆實行
    同種類之行為為目的之社會活動之謂也，性質上當然具有持
    續行為，其每次之行為，應解為綜合的一個業務所包括之整
    體行為（最高法院81年度台上字第6758號裁判意旨參照）。
    而「事業」一語，不論自文義解釋或論理解釋，亦莫非具有
    反覆繼續實施之意涵，自應將經營期貨期貨顧問事業之行為
    ，包括的評價為一個法律上之整體行為，而為實質上一罪之
    關係，本院自應一併審理。
貳、原審論處被告乙○○罪刑，固非無見。惟查，原審未及就事
    實二部分併案審理，且就被告之犯罪型態包含未經許可，擅
    自經營期貨交易輔助人事業類型之其他期貨服務事業罪未予
    認定，且共犯之人數認定亦有錯誤；又被告犯後尚未與被害
    人和解，迄今行蹤未明，犯後態度不佳，原審給予緩刑寬典
    ，亦有未洽。檢察官上訴意旨認原審予以被告乙○○宣告緩
    刑，量刑過輕等語，應認有理由，自應將原判決有關被告乙
    ○○部分撤銷改判。審酌被告乙○○之犯罪動機、經營時間
    、意圖規避主管機關管理，造成金融秩序混亂，有害投資大
    眾，其於本案基於主導之地位，及其犯罪後逃逸無蹤等一切
    情狀，量處如主文第二項所示之刑。扣案如附表一、二所示
    之物，為被告乙○○所有，業據其供明在卷，且為供共同犯
    罪所用之物，應依刑法第38條第1 項第2 款宣告沒收。至於
    正大行扣押之營利事業登記證影本，因與被告所犯上開犯行
    無關，故不予宣告沒收。
四、台灣屏東地方法院檢察署91年度偵字第4955號聲請併辦意旨
    略以：告訴人陳麗美指稱，其自90年5 月至9 月間，因聽信
    林渝指示下單而虧損204 萬元，而懷疑其下單之真實性，因
    認被告共涉刑法詐欺罪嫌云云。惟查，證人即正大行客戶陳
    美瓊於偵查中證稱：正大行提供相關資訊設備供其下單於海
    達公司後，海達公司會傳真日結單至正大行以為交易憑證，
    有卷附日結單為憑，核與證人簡甄媛、林曉玲、被告林渝供
    述情節相符，且告訴人甲○○亦承認其在林渝解盤後自行向
    海達公司下單，且海達公司曾於90年8 月17日因告訴人下單
    62口，而匯4 萬3 千4 百20元之退佣金予告訴人等語，有合
    作金庫活存摺影本在卷可憑。告訴人於本院前審亦陳稱不知
    林渝有無與海達公司串通等情，是告訴人陳麗美認被告有詐
    欺取財行為亦僅為推測之詞，且其又陳稱：「我把錢交給他
    們的時候，他們有給我1 份契約書，而且錢的部分，我都是
    交給林渝，我把錢給她的時候，她就有契約書，寄過去海達
    公司，海達公司寄回來的契約上就有金額」、「是我們自己
    操盤.... 有 從螢幕上顯示購買的情形」等語。依此，告訴
    人林麗美交錢給共同被告林渝，林渝均有交付契約書為憑，
    海達寄回來之契約書上面亦有交易金額等情觀之，亦難遽認
    被告等有何騙取告訴人之金錢，亦無證據證明海達公司係一
    虛設之空頭公司。另據客戶黃美惠、黃靜宜於本院前審均陳
    稱係自己下單等情，而期貨買賣本即具有相當風險，在無確
    切證據下，自難僅憑告訴人陳麗美之指證遽認被告有詐欺取
    財之犯行。況且，此部分併案事實係告訴人指訴被告於收取
    客戶之款項，部分可能未下單，被告涉嫌以設立之正大行為
    幌子詐欺取財，惟此事實與被告所犯上開未經許可，擅自經
    營期貨顧問事業犯行，並無關連，自無牽連犯關係可言，應
    係另行起意，本院亦無從併案審理。此部分應退回檢察官卓
    處。
五、臺灣臺中地方法院檢察署92年度偵字第1433號聲請併辦意旨
    略以：被告乙○○為上開華豐行負責人，其明知未經主管機
    關財政部證券暨期貨管理委員會許可並發給許可證照，不得
    經營期貨顧問事業，竟未獲許可並取得證照，在上開「華豐
    行」從事外匯保證金交易之期貨顧問業務。復意圖為自己不
    法之所有，並基於常業詐欺犯意之聯絡，共組求職詐騙集團
    ，自90年2 月間起至91年6 月間止，利用報紙廣告佯裝招募
    文書員，使廖來好等人誤信為真，前往應徵，再在設詞訛稱
    ，投資外匯買賣可賺取厚利，使廖來好等人交付金錢給華豐
    行職員黃愛勤等人，黃愛勤等人取得款項之後，並未依約購
    買外匯而係將部分款項匯至澳門之香港匯豐銀行澳門分行海
    達公司帳戶，餘款則由黃愛勤等人朋分花用。因認被告乙○
    ○共犯刑法第340 條常業詐欺罪嫌云云。經查，據客戶陳美
    桂、蔡美蘭、王碧娥、廖子涵、郭育嫺、林耀源、陳淑雲、
    黃辰花、鍾成貴、劉淑卿均陳稱：不知道有沒有下單，有拿
    到海達公司傳真資料，未見過乙○○等語（豐原分局警卷影
    印卷第65頁、第113 頁、第118 頁、第123 頁、第128 頁、
    第138 頁、第143 頁、第148 頁、第153 頁），並均陳稱：
    剛開始由華豐行職員提供買單，結果常是賣出，就被公司鎖
    單，公司一再通知補金，之後再補單繼續作，後來就在家操
    盤看股匯，再打電話到香港海達公司下單等情（見同上警卷
    ）。依此等客戶之陳述，不能證明華豐行確未替客戶下單，
    且據上開客戶陳稱並未見過被告乙○○，並有拿到海達公司
    之傳真資料，則華豐行是否確未替此等客戶下單而有詐欺取
    財之行為，已非無疑，況卷內查無任何積極證據可認被告有
    「逢低報高」、「逢高報低」之欺瞞行為，而本於投資本有
    風險、盈虧之原則，實難僅以事後部分告訴人投資虧損逕予
    推論被告有施展何等詐術。本院就此部分尚難遽認被告乙○
    ○有詐欺取財之犯行，而予以併案審理。又客戶廖來好、王
    純珍、林慶如、詹美玉、鍾玉惠、楊桂英、游明珠、韓錦宙
    、黃伯仁、楊玉玲等人均陳稱：華豐行並未下單等語（豐原
    分局警卷影印卷第60頁、第70頁、第75頁、第79頁、第84頁
    、第98頁、第103 頁、第108 頁）。依此等客戶雖均陳稱華
    豐行人員黃愛勤等人收取款項後未替他們下單，台中地方法
    院檢察署92年度偵字第1433號一案被告魏辛芳、廖釗宏亦供
    稱：實際上並未下單等語（見該案影印卷第44頁），但客戶
    亦均陳稱未見過被告乙○○，則被告乙○○就未替客戶此等
    客戶下單是否知情，已有疑義；退步言之，縱令被告乙○○
    有共犯詐欺取財犯嫌，但依前述，華豐行根本未下單，被告
    乙○○所犯此項詐欺取財罪名，雖係以設立之華豐行為幌子
    ，但與其所犯上開未經許可，擅自經營期貨顧問事業之犯行
    ，並無關連，自無牽連關係可言，應認係另行起意，本院亦
    無從併案審理。綜上，臺灣臺中地方法院檢察署92年度偵字
    第1433號上開聲請併辦部分應退回檢察官卓處。
六、被告乙○○經合法傳喚，無正當之理由不到庭，爰不待其陳
    述逕行判決。
七、被告林渝部分，業經本院以91年度上訴字第1556號判決確定
    ，故不另編列。
據上論結，應依刑事訴訟法第369 條第1 項前段、第364 條、第
299 條第1 項前段、第371 條，期貨交易法第112 條第5 款，刑
法第2 條第1 項前段、第11條前段、第28條、第38條第1 項第2
款，判決如主文。
本案經檢察官姜麗儒到庭執行職務。
中　　華　　民　　國　　96　　年　　6 　　月　　11　　日
                  刑事第八庭    審判長法  官  李炫德
                                      法  官  蔡國卿
                                      法  官  簡志瑩
以上正本證明與原本無異。
如不服本判決應於收受本判決後10日內向本院提出上訴書狀，其
未敘述上訴理由者，並得於提起上訴後10日內向本院補提理由書
狀（均須按他造當事人之人數附繕本）「切勿逕送上級法院」。
中　　華　　民　　國　　96　　年　　6 　　月　　11　　日
　　　　　　　　　　　　　　　　　　　書記官  白  蘭
附錄本件判決論罪科刑法條：
期貨交易法第112條第5款
有下列情事之一者，處七年以下有期徒刑，得併科新臺幣三百萬
元以下罰金：
一  未經許可，擅自經營期貨交易所或期貨交易所業務者。
二  未經許可，擅自經營期貨結算機構者。
三  違反第五十六條第一項之規定者。
四  未經許可，擅自經營槓桿交易商者。
五  未經許可，擅自經營期貨信託事業、期貨經理事業、期貨顧
    問事業或其他期貨服務事業者。
六  期貨信託事業違反第八十四條第一項規定募集期貨信託基金
    者。
七  違反第一百零六條、第一百零七條或第一百零八條第一項之
    規定者。
附表一
┌────┬──────────────────┬──────────┐
│編號    │名稱                                │數量                │
├────┼──────────────────┼──────────┤
│一      │客戶交易資料                        │五冊                │
├────┼──────────────────┼──────────┤
│二      │未平倉交易資料                      │四冊                │
├────┼──────────────────┼──────────┤
│三      │外匯資料走勢圖                      │一冊                │
├────┼──────────────────┼──────────┤
│四      │職前講習資料                        │一份                │
├────┼──────────────────┼──────────┤
│五      │外幣價格紀錄表                      │一冊                │
├────┼──────────────────┼──────────┤
│六      │客戶資料                            │一冊                │
├────┼──────────────────┼──────────┤
│七      │國內客戶成交紀錄（日結單）          │一冊                │
├────┼──────────────────┼──────────┤
│八      │國內客戶出金單                      │一冊                │
├────┼──────────────────┼──────────┤
│九      │外幣資訊相關資料                    │一冊                │
├────┼──────────────────┼──────────┤
│十      │外幣保證金視訊設備主機              │一台                │
├────┼──────────────────┼──────────┤
│十一    │外幣保證金視訊設備數據機            │一台                │
├────┼──────────────────┼──────────┤
│十二    │外幣保證金視訊設備顯示器            │二十二台            │
└────┴──────────────────┴──────────┘
附表二：
編號    扣案物品          數量
一、    電腦顯示器        二十台
二、    客戶合約書        一冊
三、    ＡＥ作業表        一冊
四、    海外客戶未平倉紀錄一冊
五、    外匯價格傳真資料  一張
六、    匯率變動傳真資料  二張
七、    客戶開戶及出金單  一冊
八、    客戶出金單        一冊
九、    職員資料          二冊
十、    外幣日行情表      一冊
十一、  職前訓練教材      一冊
十二、  財經分析資料      一冊
十三、  作業模擬紀錄表    九張
十四、  日結單傳真資料    一冊
十五、  客戶交易明細表    七張
十六、  客戶編號          一張
